臺灣雲林地方法院刑事判決　　　　　　　　94年度訴字第51號
公　訴　人　臺灣雲林地方法院檢察署檢察官
被　　　告　甲○○　男　40歲.
選任辯護人　藍庭光律師
　　　　　　劉志卿律師
    主  文
甲○○無罪。
    理  由
一、公訴意旨略以：被告甲○○於民國93年11月25日，在不詳地
    點，以新台幣（下同）10萬元之代價，向綽號「文心」之女
    子，購買第一級毒品海洛因26包（毛重44.2公克），竟意圖
    販賣而持有前揭毒品。嗣於同年11月27日凌晨2 時許，在雲
    林縣東勢鄉○○村○○路65號前，因形跡可疑，為警盤查而
    當場查獲，並扣得海洛因26包（毛重44.2公克）、安非他命
    1 包（毛重2 公克）、吸食安非他命玻璃球1 支、塑膠鏟子
    2 支、摻有海洛因之香煙3 支、現金14萬8 千8 百元等物，
    因認被告涉犯違反毒品危害防制條例第5 條第1 項之意圖販
    賣而持有第一級毒品罪嫌云云。
二、按犯罪事實應依證據認定之，無證據不得認定犯罪事實；不
    能證明被告犯罪者，應諭知無罪之判決，刑事訴訟法第154
    條第2 項、第301 條第1 項分別定有明文。又事實之認定，
    應憑證據，如未能發現相當證據，或證據不足以證明，自不
    能以推測或擬制之方法，以為裁判基礎；且認定犯罪事實所
    憑之證據，雖不以直接證據為限，間接證據亦包括在內；然
    而無論直接或間接證據，其為訴訟上之證明，須於通常一般
    之人均不致有所懷疑，而得確信其為真實之程度者，始得據
    為有罪之認定，倘其證明尚未達到此一程度，而有合理之懷
    疑存在時，即無從為有罪之認定，最高法院亦分別著有40年
    台上字第86號、76年台上字第4986號判例意旨可稽。再毒品
    危害防制條例第5 條第1 項之意圖販賣而持有第一級毒品罪
    ，其構成要件乃必以行為人以販賣以外之原因而非法持有第
    一級毒品，嗣起意意圖販賣者方有該當，而該條項規定構成
    要件中，因含有「意圖販賣」之主觀違法要素，故於訴訟上
    對於行為人是否具有販賣之意圖，乃必須有相當之客觀事實
    ，足以表明其主觀上意念之遂行性與確實性，方得認行為人
    有該項意圖。
三、本件公訴人認被告甲○○涉有上述犯嫌，其所依憑之證據及
    理由無非係以：(一)被告所供述之施用毒品習性（即1 天至少
    施用20次以上），顯與一般有毒癮之人相異，若屬真實，被
    告應早已死於非命；(二)衡之被告生活概況及經濟能力，被告
    在主觀上應有販賣圖利之意思甚明；(三)扣案毒品海洛因26包
    ，經秤重發現有6 種包裝，分別為毛重4.0 公克（5 包）、
    2.0 公克（7 包）、1.5 公克（1 包）、1.1 公克（3 包）
    、0.6公克（7包）、0.4公克（3包）等，參以被告自承係以
    摻香煙之方式施用毒品之情，扣案之分裝毒品顯為販賣之用
    途至明；(四)另有扣案之海洛因26包（毛重44.2公克）、安非
    他命1 包（毛重2 公克）、吸食安非他命玻璃球1 支、塑膠
    鏟子2 支、摻有海洛因之香煙3 支、現金14萬8 千8 百元可
    證。
四、訊據被告固不否認有於前述時、地，為警扣得其所持有海洛
    因26包、安非他命1 包、吸食安非他命玻璃球1 支、塑膠鏟
    子2 支、摻有海洛因之香煙3 支、現金14萬8 千8 百元之事
    實，惟堅決否認有任何意圖販賣而持有海洛因之犯行，辯稱
    ：扣案的26包海洛因是我於93年11月25日晚間，在雲林縣四
    湖鄉向姓名年籍不詳、綽號「文心」之女子以10萬元所購買
    ，這些海洛因都是我自己要用的，並沒有要販賣之意思等語
    ，至選任辯護人其辯護意旨亦略以：被告並無意圖販賣而持
    有第一級毒品海洛因之犯行，被告持有毒品之目的，僅為供
    自己施用等語。
五、經查：
  (一)扣案之白粉26包經送驗結果，均含第一級第6 項毒品海洛因
    成分，合計淨重為38.52 公克（空包裝重6.67公克），此有
    法務部調查局93年12月27日調科壹字第160002505 號鑑定通
    知書1 紙在卷可稽，是被告所持有而於93年11月27日凌晨 2
    時許為警所查扣之白粉26包，確屬第一級毒品海洛因無訛。
  (二)關於被告自購得上開毒品後以迄為警查獲時，被告持有前開
    毒品之整個過程，被告於本院審理時供稱：（你在被查獲當
    天之前，最後一次跟人家買毒品，是甚麼時候？）最後一次
    就是跟綽號「文心」之女子買的，應該是25日的晚上差不多
    8、9點或10點多；（你25日去買的時候，你開甚麼車？）開
    車號8T-3973 的車子；（你25日買完毒品之後，你上車後，
    把毒品放在何處？）放在我駕駛座的椅子下面；（你買完毒
    品之後，後來你去何處？）去我朋友那邊，住在雲林縣東勢
    鄉；（你去東勢鄉的朋友那邊，你買來的毒品有沒有帶下去
    ？）有；（全部嗎？）全部；（你在朋友那邊這段時間，有
    沒有吸毒？）有；（你甚麼時候離開你東勢鄉朋友那邊的？
    ）26日晚上8 、9 點左右；（你8 、9 點離開朋友家，你去
    何處？）我去四湖鄉打電動玩具；（你離開東勢鄉朋友家去
    四湖鄉打電動玩具，你怎麼去的？）我跟我朋友另外借一台
    車去的；（車號為何，是不是SD-1207 ？）對；（你甚麼時
    候跟朋友借SD-1607 號車的？）就是我要離開雲林縣東勢鄉
    ○○路時，因為我開來的8T-3973 號車子鑰匙放在後車廂，
    我沒有辦法開，所以就跟我朋友綽號「阿明」借車；（你開
    這台車去雲林縣四湖鄉打電動玩具時，你向綽號「文心」之
    之後，去了何處？）我等朋友來，要載他們去同安路；（同
    安路是你東勢鄉的朋友那邊？）是；（在你還沒有發現車鑰
    匙放在後車廂之前，你離開雲林縣東勢鄉○○路時，有沒有
    想過你要再回來，還是就離開那裡了？）我當時就是要離開
    了等語，由被告之上開供述可知，被告自購得扣案之海洛因
    後，即持有毒品前往訪友並施用毒品，離開友人住處後，亦
    將所購得之毒品帶走，一直到被警方查獲時，均未曾離身，
    此應可合理說明被告購毒既僅供己施用，何以於查獲時，為
    警扣得遠逾一般施用毒品者攜毒外出施用之毒品數量。
  (三)關於施用海洛因之頻率，被告供稱：我大約半個小時到1 個
    小時就要施用1 次，我是摻在香菸內施用等語，互核與證人
    即被告之妻乙○○於本院審理時證稱：（你有沒有看過甲○
    ○有施用毒品？）有；（他施用何種毒品？）海洛因；（他
    如何施用？）用香煙；（你是在何處看到甲○○有在施用？
    ）房間；（你有看過他把毒品摻到香煙裡面？）有；（據被
    告自己說，他半個小時就用施用一次，事實上是不是如此？
    ）幾乎，因為晚上他半夜都會起來很多次等語，尚屬相符，
    檢察官固質疑被告所供述之施用毒品習性（即1 天至少施用
    20次以上），顯與一般有毒癮之人相異，若屬真實，被告應
    早已死於非命等語，惟一般施用毒品者用量之多寡，恆與其
    個人體質、成癮性、施用習慣密切相關，非可一概而論，檢
    察官既未能舉證證明被告實際施用毒品之頻率，且就「若被
    告供述之施用毒品習性屬實，被告應早已死於非命」一節，
    復未能提出證據使本院得確信檢察官之主張為真實之心證，
    則檢察官據此主張被告應係意圖販賣而持有海洛因等語，即
    不足採。
  (四)又檢察官以「衡之被告生活概況及經濟能力」，而主張被告
    在主觀上應有販賣圖利之意思等語，惟所謂「衡之被告生活
    概況及經濟能力，被告在主觀上應有販賣圖利之意思」，檢
    察官並未詳予論證，稽其意旨，應係認為被告經濟狀況不佳
    ，不足以支持其長期而大量地施用毒品，因此認為被告乃心
    生販賣毒品之意而持有毒品，以伺機販毒牟利。惟自被告購
    毒後迄至為警查獲時，被告經濟狀況究竟有何變化，致使被
    告購毒之初原無販毒之意（若購毒之初即有販毒之意，則已
    構成販賣毒品罪，而非僅意圖販賣而持有毒品罪），而因經
    濟狀況發生變化（變差），使被告萌生販毒之意，而持有毒
    品伺機販毒？此並未據檢察官舉證證明，且經濟狀況不佳雖
    「有可能」使為施用毒品而持有毒品者，萌生販毒之意而伺
    機販毒牟利，以支應爾後購毒所需，惟其間並不具有必然性
    ，被告是否意圖販賣而持有毒品，仍應藉由客觀事實以推斷
    其主觀犯意，本案既無何客觀事實足以證明被告「意圖販賣
    毒品」之主觀犯意，自難遽以被告經濟狀況不佳而推斷被告
    係意圖販賣而持有海洛因。
  (五)至扣案毒品海洛因26包，經秤重雖發現有6 種包裝，惟此係
    被告購毒時即然，非事後由被告分裝等情，業據被告供承甚
    詳，檢察官既無法舉證證明該6 種包裝係被告購毒後，再自
    行分裝，且被告所供情節亦與常情無違，自難僅憑扣案之海
    洛因有多種分裝重量，而遽以推斷被告意圖販賣而持有上開
    毒品。
  (六)另扣案之疑似安非他命（未經鑑定）1 包（毛重2 公克）與
    本案起訴之犯罪嫌疑事實無關，而吸食安非他命玻璃球1 支
    、塑膠鏟子2 支、疑似摻有海洛因（未經鑑定）之香煙3 支
    ，充其量僅能證明被告涉有施用毒品罪嫌，在別無其他直接
    或間接證據證明被告確實涉有意圖販賣而持有毒品罪嫌，自
    難憑上開物證證明被告意圖販賣而持有海洛因罪。至扣案之
    現金14萬8 千8 百元，檢察官既認為被告涉犯意圖販賣而持
    有海洛因罪嫌，顯然認為被告尚未著手於販賣，自無販賣所
    得之問題，是上開現金亦與本案起訴之犯罪嫌疑事實無涉。
六、綜上所述，公訴人認被告所涉意圖販賣而持有第一級毒品之
    犯行，因於訴訟上並無任何客觀之積極證據足以證明於被告
    之主觀意圖上有意圖販賣而非法持有第一級毒品海洛因之遂
    行性與確實性，核諸前揭說明，自難認被告已該當於毒品危
    害防制條例第5 條第1 項意圖販賣而持有第一級毒品規定之
    構成要件，此外復查無其他積極證據足資證明被告有何公訴
    人所起訴之前開犯行，既不能證明被告犯罪，核諸前揭說明
    ，自應由本院為被告無罪之諭知。至被告所涉施用第一級毒
    品罪嫌，自應另由檢察官偵辦，併此敘明。
據上論斷，應依刑事訴訟法第301 條第1 項，判決如主文。
本案經檢察官丙○○到庭執行職務。
中　　華　　民　　國　　94　　年　　5 　　月　　13　　日
　　　　　　　　　刑事第五庭    審判長法　官  陳定國
　　　　　　　　　　　　　　　　　　  法　官  廖淑華
　　　　　　　　　　　　　　　　　　  法　官  李明益
以上正本證明與原本無異。
如不服本判決，應於判決收受後10日內，向本院提出上訴狀（須
附繕本）。
                                      書記官  李達成
中　　華　　民　　國　　94　　年　　5 　　月　　13　　日
